臺灣高等法院民事判決　九十一年度上易字第四五○號
　　　上　訴　人　丁○○
　　　　　　　　　丙○○
　　　訴訟代理人　甲○○
　　　被上訴人　　乙○○
右當事人間損害賠償事件，上訴人對於中華民國九十一年四月二十四日臺灣臺北地方
法院九十年度訴字第五二一四號第一審判決提起上訴，本院判決如左：
    主　　文
上訴駁回。
第二審訴訟費用由上訴人負擔。
    事實及理由
一、上訴人主張：
    (一)上訴人與被上訴人皆為台北縣新店市○○路三一號崇光大廈住戶，上訴人自八
      十七年九月二十日起擔任崇光大廈管理委員會第一屆管理委員，並連任第二屆
      管理委員，兩造因工程決策事宜早有嫌隙。被上訴人自八十七年十一月間起至
      八十九年四月間止，或陸續製作並張貼告示，或在崇光大廈管理委員會所張貼
      之公告上書寫文字，污衊上訴人。被上訴人歷次侵害上訴人名譽之行為如原判
      決附表（以下簡稱附表）所示。
    (二)(1)關於附表編號二之公告，遭不知名之第三者塗寫誹謗文字，塗寫的時間在八
        十八年一月三日，上訴人於九十年八月六日臺灣臺北地方法院檢察署九十年
        度偵字第一五○九四號偽造文書刑事案件檢察官訊問時，被上訴人坦承附表
        編號二之文字係由其書寫，始知悉被上訴人為賠償義務人，請求權自未罹於
        時效。
      (2)附表編號三部分：附表三之誹謗黑函制貼之時間在八十八年一月一日，侵權
        行為人於侵權行為時並未署名，上訴人根本不知賠償義務人，嗣後上訴人於
        八十九年八月十七日及同年月二十四日刑事案件出庭旁聽作證時，經被上訴
        人公開坦承附表編號三之未署名大字報係被上訴人所制貼，時效應自八十九
        年八月十七日知悉賠償義務人起算。
      (3)附表編號一及四部分：被上訴人自承分別在八十七年十一月五日、八十八年
        一月三日為如附表編號一及編號四之行為，又自承分別於八十八年一月一日
        、八十八年一月三日、八十九年四月二十五日為如附表編號三、附表編號二
        、附表編號七之行為，其侵權行為有繼續狀態，在狀態繼續中，其時效仍未
        消滅。
      (4)附表編號五部分：被上訴人所指的「上一屆部分委員」即是上訴人三人，蓋
        第二屆管理委員由第一屆連任，參加解任會議者為上訴人及訴外人夏光燦，
        曾遭被上訴人批評不當行事作風者，僅有上訴人，經過社區住戶相互間之傳
        述，所有住戶均清楚知道被上訴人張貼告示所指之對象為上訴人。
      (5)附表編號六部分：所有觀看附表編號六告示之社區住○○○道，此係被上訴
        人於一個月前制貼附表編號五之誹謗告示後，繼續針對第二屆管理委員會第
        二次臨時委員會議事錄之第四決議案制作，所謂「由上一屆繼續的」一些第
        二屆管理委員，當然包括上訴人。
      (6)附表編號七部分：原判決就被上訴人誣指上訴人「誤導治罪」漏未審理，理
        由不備。上訴人係遵照法律規定據實作證之證人，被上訴人「誤導治罪」之
        不實詞句，侵害上訴人名譽。
    (三)被上訴人侵害上訴人名譽，上訴人依民法第一百九十五條侵權行為之規定，提
      起本件訴訟。經原法院駁回上訴人之請求，上訴人之上訴聲明減縮為：(一)原判
      決廢棄。(二)被上訴人應分別賠償上訴人甲○○新台幣（下同）二十萬元、丁○
      ○二十萬元、丙○○十萬元。
二、被上訴人則以：
    附表編號一至四之行為已經罹於時效；而附表編號五至七之行為，皆有所據，且
    並未指名道姓，自未侵害上訴人名譽等語，資為抗辯。答辯聲明：上訴駁回。
三、兩造不爭之事實：
    上訴人主張兩造皆為台北縣新店市○○路三一號崇光大廈住戶，被上訴人自八十
    七年十一月十五日起至八十九年四月二十五日止，陸續七次於原判決附表所示之
    時間，以附表所示之方式及內容，或在崇光大廈信箱間牆壁及Ａ棟佈告欄張貼告
    示，或在崇光大廈管理委員會所張貼之催繳公告上書寫文字等情，業據提出各該
    告示及催繳公告影本為證，且為被上訴人所不爭執，堪信為真實。
四、兩造爭點之論述：
    本件應審酌者，乃上訴人於附表所示之各行為，是否構成侵權行為，若構成侵權
    行為，其請求權是否已經罹於時效？茲依附表所示次序，分述如次。
    (一)關於原判決附表編號一部分：
      被上訴人於所製作張貼之公告上，「改變事項」中固有「視歷年十三屆委員會
      為非法組織」、「藐視歷屆委員會的合法存在事實和運作功能」、「片面否認
      守衛雇員實質的工作資歷」、「怎麼說他們都是民國八十七年九月二十日才新
      任的？他們連解釋說明的要求都不行」、「為何如此刻薄對待他們」、「強勢
      脅迫全體住戶」繳納重大修繕工程款，「極權的行為」、「橫行霸道」等詞語
      ，惟其所指之對象為「本屆管理委員會」（原審卷第九頁）並非上訴人，管理
      委員會不等同於上訴人，上訴人主張因被上訴人之前揭公告致其名譽受損，洵
      屬無據。
    (二)關於原判決附表編號二部分：
      上訴人主張被上訴人在崇光大廈管理委員會張貼之催繳公告上書寫「不要再騙
      了」、「胡說八道」、「胡搞亂來」、「騙子」等文字涉及對於上訴人之污衊
      。被上訴人雖承認前開文字係其書寫，但以其並未指名道姓等語置辯。查，被
      上訴人雖於崇光大廈管理委員會公告上書寫「不要再騙了」、「胡說八道」、
      「胡搞亂來」、「騙子」等文字，惟該公告既係崇光大廈管理委員會所發，被
      上訴人在公告上書寫文字反駁之對象當係崇光大廈管理委員會而非上訴人。上
      訴人主張因上述文字而致名譽受損，亦屬無據。
    (三)關於原判決附表編號三部分：
      (1)上訴人主張被上訴人八十八年一月一日為如附表編號三所示之行為並未署名
        ，上訴人不知賠償義務人，直至原法院八十九年度自字第三三五號刑事誹謗
        案件八十九年八月十七日審判期日，被上訴人當庭承認張貼後，上訴人始知
        悉係被上訴人所為云云。按當事人主張有利於己之事實者，就其事實有舉證
        之責任，民事訴訟法第二百七十七條定有明文。上訴人主張其於八十九年八
        月十七日出庭作證時始知悉附表編號三之誹謗文件係被上訴人所為，然，經
        本院調閱該刑事卷宗，並無被上訴人於八十九年八月十七日審判期日自認該
        文件係其所制貼之記載，而係訴外人丁進金及上訴人丁○○、甲○○證稱誹
        謗之文件係被上訴人所張貼（臺灣臺北地方法院八十九年度自字第三三五號
        卷第一二七、一三○頁），則上訴人主張於是日始知悉賠償義務人為被上訴
        人云云，已難憑信。
      (2)崇光大廈第一屆管理委員會副主任委員即訴外人濮龍生，就被上訴人製作張
        貼本件附表編號一及附表編號三至編號七之公告，認被上訴人涉犯誹謗罪，
        對於被上訴人提起誹謗之自訴案件。濮龍生於該案件審理時陳稱於被告（本
        件被上訴人）張貼當天就知道等語（見前揭刑事卷二五五頁、二五六頁），
        上訴人甲○○於前開自訴案件證稱：其在八十八年一月一日、一月三日發現
        附表編號二、三之文件，乃於當日將其撕下，有本院刑事庭九十年度上更(一)
        第八七二號判決影本附卷可稽（原審卷第一二二頁）。上訴人主張直到該自
        訴案件審理時才知係係被上訴人所為，與常情有違。何況崇光大廈第二屆管
        理委員會於八十八年十月十一日第二次臨時委員會議事錄說明一中也指明「
        ‧‧‧企望乙○○先生能把過去批評第一屆管委會的行為轉化為服務社區的
        動力」四「‧‧‧鑑於乙○○先生‧‧‧並有多次公開張貼恐嚇威脅髒話函
        件的情事」。（見原審卷第一四九頁），該次會議上訴人三人均出席，足見
        上訴人應於被上訴人張貼告示時即知悉係被上訴人乙○○所為。上訴人於九
        十年十月十一日提起本件訴訟，已逾二年之時效期間，被上訴人以時效抗辯
        ，洵屬有據。
    (四)關於原判決附表編號四部分：
      被上訴人雖於公告上使用「齷齪」、「無恥」、「小人」等字眼，惟綜觀整篇
      公告，被上訴人並未具體指明係辱罵上訴人，故被上訴人所指之對象既乏明確
      ，尚難認定該告示所指對象即為上訴人，自難認被上訴人有侵害上訴人之名譽
      ，故上訴人主張其名譽因此受損，並無理由。
    (五)關於原判決附表編號五部分：
      查，崇光大廈管理委員會於八十八年九月召開第二屆區分所有權人大會票選產
      生第二屆管理委員八人，並於同年九月二十七日公告乙○○擔任第二屆管理委
      員會之主任委員，嗣於同年十月十一日崇光大廈第二屆管理委員會召開第二次
      臨時委員會，由劉俊郁、王小蘭、丙○○、夏光燦、鏈璋、甲○○等六名管
      理委員出席，會議中決議將乙○○所擔任之主任委員職務予以解任，此有崇光
      大廈第二屆管理委員會委員名單、崇光大廈管理委員會八十八年九月二十九日
      公告、及崇光大廈第二屆管理委員會第二次臨時委員會議事錄影本可稽（原審
      卷第一三八頁參照），而依前開八十八年十月十四日之大字報上第一段所記載
      之內容，既僅說明係「上一屆部分委員」，而未具體指明究係何人，尚難依該
      內容即謂其有何指摘毀損上訴人名譽之事。上訴人主張曾遭被上訴人批評不當
      行事作風者，僅有上訴人，經過社區住戶相互間之傳述，所有住戶均清楚知道
      被上訴人張貼告示所指之對象為上訴人云云。惟，被上訴人既未指名道姓，觀
      看公告之住戶縱然推斷、臆測可能係某人，但難「確定」究指何人，上訴人之
      名譽不致因該模糊、不確定泛稱「上一屆部分委員」而受損。
    (六)關於原判決附表編號六部分：
      被上訴人所製作張貼如附表編號六之告示，其內容固載有：「常常要為社區打
      字到深夜？（專打一些自以為是的損人文章？）簡直莫名其妙」、「敢厚臉皮
      要報酬的，就自己伸手要，不要推給別人」等語，惟該告示中僅載有「這一屆
      部分委員（一些由上一屆繼續的）」等語，並未指明上訴人。更何況崇光大廈
      八十七年九月二十日第一次區分所有權人大會所選出之第一屆管理委員包括訴
      外人吳定宇、薛文正、夏光燦、濮龍生、鄭明美及本件上訴人，共計八人，嗣
      於八十八年九月二十六日召開第二屆區分所有權人會議，並票選第二屆管理委
      員，包括被上訴人、訴外人劉俊郁、王小蘭、夏光燦、濮龍生及上訴人三人，
      共計八人，此有崇光大廈第一屆區分所有權人成立大會會議紀錄、崇光大廈第
      二屆區分所有權人大會會議紀錄及崇光大廈第一屆、第二屆管理委員會委員名
      單在卷可稽（原審卷第一四九頁至第一五四頁），可知崇光大廈第二屆管理委
      員中，包括上訴人、濮龍生、夏光燦等五人，皆係由第一屆管理委員連任。參
      以被上訴人僅於八十八年十一月十七日告示中記載「這一屆部分委員（一些由
      上一屆繼續的）」等語，則被上訴人顯非針對所有連任之第二屆管理委員所為
      ，被上訴人所指之對象既乏明確，尚難認定該告示所指對象即為上訴人，自難
      認被上訴人有侵害上訴人名譽之情事。
    (七)關於原判決附表編號七部分：
      被上訴人所製作張貼如附表編號七之告示，其內容固載有：「你（指上訴人丁
      ○○）和濮龍生在法官面前所謂的流氓張先生‧‧‧下一次一定會到庭說明」
      、「你們（指訴外人濮龍生、上訴人丁○○、甲○○、丙○○、訴外人王小蘭
      ）卻一再執意興訟，誤導治罪，徒增執法人員生厭」等語，然單純從前述詞句
      之文義觀之，僅在表明張先生會到庭說明，並認上訴人所提歷次刑事告訴或自
      訴為無理由而已，尚難認該等文字有貶抑上訴人名譽之意思，且被上訴人上揭
      關於「流氓張先生」之載述，並未具體指明張先生姓名，倘非對於兩造爭端內
      容及訴訟過程極為明瞭，難僅由此等陳述即得知張先生係何人，故上訴人泛指
      ：你和濮龍生稱張先生為流氓等語，難認有何侵害上訴人名譽之情事。如前所
      述，濮龍生自訴被上訴人誹謗案件，上訴人曾以證人身分出庭作證，原法院本
      以誹謗罪判決被上訴人有罪，嗣被上訴人經本院以九十年度上更(一)字第八七二
      號判決部分無罪，部分自訴不受理，被上訴人歷經有罪嗣再獲無罪判決，所謂
      「誤導治罪」之告示，亦難謂悖離事實。則上訴人主張名譽因此受有損害，亦
      不足採。
五、綜上所述，上訴人主張為不足採，被上訴人抗辯尚屬可信。是則上訴人主張本於
    侵權行為之法律關係，請求被上訴人給付上訴人甲○○二十萬元、丁○○二十萬
    元、丙○○十萬元，為無理由，不應准許。原審為上訴人敗訴之判決，理由固未
    盡相同，結論並無不合。上訴意旨指摘原判決不當，求予廢棄改判，為無理由，
    應予駁回。
六、兩造其餘攻擊或防禦方法，與本件判決結果不生影響，不予一一論述，附此敘明
    。
七、據上論結，本件上訴為無理由，依民事訴訟法第四百四十九條第一項、第七十八
    條，判決如主文。
中　　　華　　　民　　　國　　九十一　　年　　　九　　　月　　二十五　　日
                                  民事第九庭
　　　　　　　　　　　　　　　　　　　審判長法　官　蘇　瑞　華
　　　　　　　　　　　　　　　　　　　　　　法　官　魏　大　喨
　　　　　　　　　　　　　　　　　　　　　　法　官　游　婷　麟
右正本係照原本作成。
不得上訴。
中　　　華　　　民　　　國　　九十一　　年　　　九　　　月　　二十六　　日
　　　　　　　　　　　　　　　　　　　　　　書記官　賴　以　真
